臺灣高等法院民事裁定　　　　　　　　100年度家抗字第107號
抗　告　人　丁慶龍
上列抗告人與相對人鍾芝楹間子女監護權等事件，對於中華民國
100年5月9日臺灣臺北地方法院99年度婚字第652號判決之附帶請
求部分提起抗告，本院裁定如下：
    主  文
抗告駁回。
抗告費用由抗告人負擔。
    理  由
一、按當事人或利害關係人於婚姻事件程序中，僅就附帶請求部
    分之裁判聲明不服者，適用關於抗告程序之規定，民事訴訟
    法第582條之l第3 項定有明文。經查：本件相對人即原審原
    告於原法院對抗告人提起離婚之訴，並附帶請求抗告人應給
    付相對人新臺幣（下同）248 萬元，及自起訴狀繕本送達翌
    日起至清償日止，按年息5%計算之利息。原法院判決：(一)准
    兩造離婚。(二)選定臺北市政府社會局為兩造所生未成年子鍾
    天翔之監護人。臺北市政府社會局應將鍾天翔安置於寄養家
    庭，並安排親子會面交往之方式。(三)兩造未成年子女鍾天翔
    之扶養費由相對人負擔4,656元，抗告人負擔2萬元，兩造應
    按月於每月5 日交付臺北市政府社會局轉交予寄養家庭；並
    駁回相對人其餘之訴。抗告人僅對於原判決所為未成年之子
    女鍾天翔權利義務之行使、負擔部分表示不服，揆諸上開規
    定，本件應適用抗告程序，合先敘明。
二、抗告人抗告意旨略以：抗告人非常注重骨肉親情，就算抗告
    人過世，尚有抗告人已成年之子女丁國倫、丁偉倫可以照顧
    兩造未成年子女鍾天翔。相對人對於鍾天翔不聞不問已達2
    年之久，鍾天翔權利義務之行使、負擔若由抗告人或丁國倫
    、丁偉倫任之，則原判決所命相對人應負擔鍾天翔之扶養費
    4,656 元部分則可免除，相對人欲探視鍾天翔，亦可親自至
    學校或由社工人員引導探望等語。
三、按夫妻離婚者，對於未成年子女權利義務之行使或負擔，依
    協議由一方或雙方共同任之，未為協議或協議不成者，法院
    得依夫妻之一方、主管機關、社會福利機構或其他利害關係
    人之請求或依職權酌定之。又法院為前條裁判時，應依子女
    之最佳利益，審酌一切情狀，參考社工人員之訪視報告，尤
    應注意左列事項：(一)子女之年齡、性別、人數及健康情形，
    (二)子女之意願及人格發展之需要，(三)父母之年齡、職業、品
    行、健康情形、經濟能力及生活狀況，(四)父母保護教養子女
    之意願及態度，(五)父母子女間或未成年子女與其他共同生活
    之人間之感情狀況，民法第1055條第1項、第1055條之1分別
    定有明文。又法院為審酌子女之最佳利益，得徵詢主管機關
    或社會福利機構之意見或請其進行訪視，就民法第1055條之
    1 所定事項，為事實之調查，並提出調查報告及建議，非訟
    事件法第125條第1項亦著有規定。次按父母均不適合行使權
    利時，法院應依子女之最佳利益並審酌前條各款事項，選定
    適當之人為子女之監護人，並指定監護之方法、命其父母負
    擔扶養費用及其方式，民法第1055條之2亦有明定。茲查：
  (一)兩造所生之子鍾天翔為民國97年8月31日出生，為未成年人
    ，有戶籍謄本可佐（見原法院卷第86頁），復為兩造所不爭
    執，堪信為真。
  (二)原法院委請社團法人中華民國兒童人權協會對相對人所為之
    訪視報告略謂：「評估：1.身心狀況：據原告（即相對人）
    所述，原告因長期遭受被告（即抗告人）家暴，而罹患精神
    分裂症，固定每二週需就醫治療，定期服藥；原告本來仍需
    持續住院治療，但因官司訴訟而未住院；就訪視觀察，原告
    出示診斷證明書，確實患有精神分裂症，且曾住院治療；訪
    談過程，原告面容較為疲憊，顯原告精神狀況仍待評估。2.
    家庭支持度：據原告所述，因兩造官司訴訟，使娘家家人飽
    受被告恐嚇、騷擾，加上原告患有精神疾病，家人對於原告
    似乎無法諒解，也不能接受原告搬回娘家居住，未來更不可
    能收留原告母子，原告目前僅暫時居住其外婆家，待日後病
    情穩定些，仍會在外另覓房子，故評估原告的家庭支持系統
    薄弱。3.環境住所：據原告所述，娘家家人因無法接受原告
    患有精神疾病，且不堪被告騷擾，而拒絕讓原告搬回娘家居
    住，使得原告目前暫時借住其外婆家；外婆年歲已大，未來
    其舅舅也不願意原告繼續居住，所以住在外婆家也非長久之
    計，日後仍需搬家，故評估原告住所不穩定。4.經濟能力：
    據原告所述，兩造婚後均未工作，經濟來源倚靠被告家產及
    其母親；原告目前在飲料店打工，收入微薄，有些負債，勉
    強得以糊口，評估原告若要邊工作、邊照顧案主（即鍾天翔
    ），未來又無家人協助，加上在外租屋，或另請保母等，恐
    有些吃力，但原告願意盡其所能協助負擔案主開銷。建議：
    綜合訪視結果，原告監護意願薄弱，且就原告各方面狀況，
    似乎都不是那麼適宜照顧未成年子女，故評估由原告擔任案
    主監護人確有疑慮…」等語，有社團法人中華民國兒童人權
    協會99年11月22日（九九）兒權監字第0990112203號函檢附
    之臺北縣政府社會局委託辦理監護權事件家庭訪視建議表在
    卷可稽（見原法院卷第13至16頁）。
  (三)原法院另委請中華民國新女性聯合會對抗告人及未成年子鍾
    天翔所為之訪視報告略謂：「(一)評估內容：1.親子關係及親
    職能力：…被告長期擔任案主（即鍾天翔）主要照顧者，對
    於案主生活狀態清楚並可加以描述，又被告照顧案主期間，
    對於案主發展狀況有疑問時均會主動詢問友人了解案主狀態
    是否合乎標準，又案主活動時亦會注意案主安全性，可看出
    被告照顧之用心、具有父職責任感，然建議被告若對於案主
    發展情況有所疑問，除尋求友人協助外，尚可尋求專業醫療
    協助以利適時提供案主醫療治療，避免延誤治療黃金期，又
    被告於教養部分較顯無力，建議被告案主發展過程中確實會
    經歷不同階段，然照顧者宜適時給予該遵守的規則、明確訂
    立管教準則與父職角色界限，以利案主價值觀與生活常規的
    建立。2.支持系統及環境關係：就被告所述，因案家人均有
    各自的家庭需照顧，故未能提供相關協助，家庭支持系統較
    顯薄弱；而被告目前經濟來源均仰賴友人借貸，雖被告表示
    其若過世後即不用償還，然經濟部分仍顯得令人擔憂；案主
    生活空間尚為充足，室內環境衛生尚佳、生活機能完善，尚
    適合案主居住。3.照顧計畫之可行性：被告目前因病症而無
    力繼續照顧案主，故期望由原告與案外祖母共同協助照顧案
    主，對於社福體系所提供之照顧資源十分排斥，但被告對於
    原告所能提供之照顧品質又顯為無法信任，因而期望社福體
    系擔任監督角色，以維護案主受照顧情況，然社工未能實際
    與原告進行會談，無法了解原告照顧意願與能提供之照顧情
    境，故較難以評估照顧計畫之可行性，宜請法官參酌對造訪
    視報告。4.觀察現況：會談中，被告不時向社工陳述關於原
    告99年5~6 月官司訴訟（被告表示內容為原告指控男友性侵
    、原告男友指控原告誣告），要求社工一定要報告向法官說
    明此情況並請法官調閱原告相關訴訟資料，又被告對於原告
    時常會至警察局假案（例如：其虐待案主等）、拋下案主離
    家、對於案主不聞不問、現又對其提出不實指控且原告等情
    況顯為氣憤，不斷向社工表示應依法規範原告行為，不可讓
    原告如此持續下去。另會談中，被告會逗弄案主，案主會與
    被告玩遊戲、互動尚為自然。(二)建議：綜上所述，被告具備
    父職責任感，於原告離家後擔負照顧責任，目前被告因病症
    關係而無法持續照顧案主，可了解惡性腫瘤確實係為一無法
    控制之病症，故較無法掌握未來之照顧情境，然對於原告是
    否可擔負案主照顧之責部分，宜請法官參酌對造訪視報告，
    若有需要仍宜考量由社福資源介入協助，以提供案主適當生
    活照顧與維護案主受照顧品質、安全性…」等語，有中華民
    國新女性聯合會99年11月30日新女（99）芬字第990774號函
    檢附之監護權案件訪視調查報告書在卷可參（見原法院卷第
    17至20頁）。
  (四)綜上，兩造所生未成年子女鍾天翔年僅3歲（見原法院卷第8
    6 頁），正值幼年極需父母關懷呵護照顧，然相對人患有精
    神分裂症，情緒起伏不定，且強烈表達其個人及家屬均無照
    顧之意願。兩造所生未成年子鍾天翔自6 個月大起雖由抗告
    人單獨照顧，惟抗告人因罹患口腔癌，病情嚴重，極須治療
    ，照顧鍾天翔將成為其個人極大之負擔，其身心狀況實無力
    照顧鍾天翔，抗告人於原審審理時亦期望由相對人之母親擔
    任鍾天翔之監護人，並願按月負擔2 萬元之扶養費等情，有
    言詞辯論筆錄可稽（見原法院卷第94頁）。堪認兩造均不適
    合擔任未成年子鍾天翔權利義務之行使及負擔。抗告人雖指
    稱若其無法照顧鍾天翔，可由其已成年之兒子丁偉倫、丁國
    倫照顧等語（見本院卷第24頁），惟查：丁偉倫、丁國倫分
    別年僅26歲、24歲，有戶籍謄本可佐（見原法院卷第86頁）
    ，且其等正值創業階段，復均未婚，缺乏照顧幼兒之經驗。
    其等未來尚須衝刺事業，結交異性朋友，建立自己之家庭，
    養育自己之兒女，若由其等擔任未成年子鍾天翔之監護人，
    恐加重其等負擔，剝奪其等衝刺事業、結交朋友之時間及機
    會。況本院依職權調取丁偉倫、丁國倫之前案紀錄，查知丁
    偉倫曾觸犯竊盜、傷害等罪，經原法院少年法庭裁定施以交
    付保護管束處分確定在案；丁國倫則曾因觸犯恐嚇取財、傷
    害等罪，經原法院少年法庭裁定施以交付保護管束處分確定
    在案，有臺灣高等法院被告前案紀錄表在卷可憑（見本院卷
    第27、28、44、45頁），是本院認丁偉倫、丁國倫之前行紀
    錄亦不適合擔任未成年子女鍾天翔之監護人。而臺北市政府
    社會局早於99年12月7 日即介入輔導鍾天翔，且該局亦同意
    在未有最適人選前提下，擔任未成年子鍾天翔之監護人，有
    臺北市政府社會局100年4月22日北市社兒少字第1003520970
    0號函足參（見原法院卷第120頁），基於未成年子女最佳利
    益之考量，原法院依職權選定臺北市政府社會局為未成年子
    女鍾天翔之監護人，由臺北市政府社會局選擇適合之家庭寄
    養安置鍾天翔，並安排親子會面之方式，核無不當。
四、綜上所述，原判決選定臺北市政府社會局為兩造所生之未成
    年子鍾天翔之監護人。臺北市政府社會局應將鍾天翔安置於
    寄養家庭，並安排親子會面交往之方式。兩造未成年子女鍾
    天翔之扶養費（每月）由相對人負擔4,656元，抗告人負擔2
    萬元，兩造應按月於每月5 日交付臺北市政府社會局轉交予
    寄養家庭，於法並無不當。抗告意旨指摘原判決此部分不當
    ，求予廢棄，為無理由，應予駁回。
五、據上論結，本件抗告為無理由，爰裁定如主文。
中    華    民    國  100     年    12    月    6     日
                   民事第四庭
                       審判長法  官 張劍男
                             法  官 翁昭蓉
                             法  官 陳靜芬
正本係照原本作成。
本裁定除以適用法規顯有錯誤為理由外，不得再抗告。如提起再
抗告，應於收受後10日內委任律師為代理人向本院提出再抗告狀
。並繳納再抗告費新台幣１千元。
中    華    民    國   100    年    12    月    6     日
                             書記官 應瑞霞